【裁判字號】    98,上易,347
【裁判日期】    981231
【裁判案由】    誹謗
【裁判全文】
臺灣高等法院高雄分院刑事判決         98年度上易字第347號
上  訴  人
即  自訴人  甲○○○
輔  佐  人  乙○○
自訴代理人  洪文佐律師
被      告  丙○○
選任辯護人  許龍升律師
            楊譜諺律師
上列上訴人因被告誹謗案件，不服臺灣高雄地方法院96年度自字
第65號中華民國98年3 月13日第一審判決，提起上訴，本院判決
如下：
    主  文
上訴駁回。
    理  由
一、自訴意旨略以：緣自訴人甲○○○係位於高雄市三民區○○
    ○路105 號「尖美市社區」公寓大廈（下稱「尖美市社區」
    ）之住戶，而被告丙○○則係「尖美市社區」第十屆（任期
    自民國95年11月至96年10月）管理委員會之主任委員。被告
    明知自訴人從未經手財務事宜，基於意圖散布於眾而毀損自
    訴人名譽之犯意，於96年10月13日上午9 時30分許，利用「
    尖美市社區」在高雄市三民區寶珠溝里活動中心一樓召開區
    分所有權人大會之機會，公開向參與會議之人指稱：自訴人
    「當假義工，真貪污，貪100 多萬」之言論，足以損害自訴
    人之名譽。又被告另基於意圖散布於眾而毀損自訴人名譽之
    犯意，於96年10月20日將記載：「你是住尖美市，不應幫助
    外人，除非…（住戶自己想）」、「林淑珍為前兩屆幹事，
    任內管委會的事務，似乎都是她在負責推動及執行，如果本
    於熱心無私為社區服務，大家都會感恩。但結果不是，經查
    ，他任內之社區維修、維護及設備採購支出，明顯故意做出
    嚴重涉嫌違法弊端」、「有人無法無天沒收會議紀錄不公布
    ，不發給住戶」、「本人就任以來，由於沒有再請他當幹事
    ，他一再做人身攻擊，凡是認識我的人，都被他電話騷擾過
    ，散布主委不實謠言，破壞主委名聲」文字內容之「尖美市
    社區」96年度區分所有權人大會（即上開96年10月13日舉行
    之會議）會議紀錄，使不知情之管理員葛茂崎張貼於「尖美
    市社區」之公布欄，並分發與「尖美市社區」之各住戶，足
    以損害自訴人之名譽，因認被告涉犯刑法第310 條第1 項之
    誹謗罪及同條第2 項之散布文字誹謗罪嫌等語。
二、證據能力之認定
    按被告以外之人於審判外之陳述，雖不符刑事訴訟法第159
    條之1 至第159 條之4 之規定，而經當事人於審判程序同意
    作為證據，或當事人、代理人、辯護人知有第159 條第1 項
    之情形，而未於言詞辯論終結前聲明異議者，法院審酌該言
    詞陳述或書面陳述作成時之情況，認為適當者，亦得為證據
    ，刑事訴訟法第159 條之5 定有明文。查「尖美市社區」96
    年度區分所有權人大會會議紀錄、冠縉水電行96年3 月15日
    之請款單、「尖美市社區」管理工作報告單、監察委員王秀
    真出具切結書、「尖美市社區」第9 屆區分所有權人會議紀
    錄、「尖美市社區」管理委員會會議紀錄、「尖美市社區」
    粘貼憑證用紙及所附廠商請款單據及陳武松所具紙條，雖屬
    傳聞證據，惟自訴人、自訴代理人、被告及辯護人均於本院
    審判期日已知上述證據乃屬傳聞證據，而未於言詞辯論終結
    前對該等證據聲明異議，依上開規定，已擬制同意其有證據
    能力，且本院審酌該等傳聞證據作成時之狀況，並無不宜作
    為證據之情形，均應認於本案有證據能力。
三、按犯罪事實應依證據認定之，無證據不得認定犯罪事實；不
    能證明被告犯罪，應諭知無罪之判決；刑事訴訟法第154 條
    第2 項及第301 條第1 項分別定有明文。刑事訴訟法上所謂
    認定犯罪事實之證據，係指足以認定被告確有犯罪行為之積
    極證據而言，如未能發現相當證據或證據不足以證明，自不
    能以推測或擬制之方法，以為裁判基礎。而認定不利於被告
    之事實，須依積極證據，苟積極證據不足為不利被告之認定
    時，即應為有利於被告之認定，更不必有何有利之證據。又
    認定犯罪事實所憑之證據，雖不以直接證據為限，間接證據
    亦包括在內，然而無論直接證據或間接證據，其為訴訟上之
    證明，須於通常一般之人均不致有所懷疑，而得確信其為真
    實之程度者，始得據為有罪之認定，倘其證明尚未達到此一
    程度，而有合理之懷疑存在，無從使事實審法院得有罪之確
    信時，即應由法院為諭知被告無罪之判決。次按司法院大法
    官會議釋字第509 號解釋文：「言論自由為人民之基本權利
    ，憲法第11條有明文保障，國家應給予最大限度之維護，俾
    其實現自我、溝通意見、追求真理及監督各種政治或社會活
    動之功能得以發揮。惟為兼顧對個人名譽、隱私及公共利益
    之保護，法律尚非不得對言論自由依其傳播方式為合理之限
    制。刑法第310 條第1 項及第2 項誹謗罪即係保護個人法益
    而設，為防止妨礙他人之自由權利所必要，符合憲法第23條
    規定之意旨。至刑法同條第3 項前段以對誹謗之事，能證明
    其為真實者不罰，係針對言論內容與事實相符者之保障，並
    藉以限定刑罰權之範圍，非謂指摘或傳述誹謗事項之行為人
    ，必須自行證明其言論內容確屬真實，始能免於刑責。惟行
    為人雖不能證明言論內容為真實，但依其所提證據資料，認
    為行為人有相當理由確信其為真實者，即不能以誹謗之刑責
    相繩，亦不得以此項規定而免除檢察官或自訴人於訴訟程序
    中，依法應負行為人故意毀損他人名譽之舉證責任，或法院
    發現其為真實之義務。就此而言，刑法第310 條第3 項與憲
    法保障言論自由之旨趣並無牴觸。」是行為人雖不能證明言
    論內容為真實，但依其所提證據資料，認為行為人有相當理
    由確信其為真實者，依刑法第310 條第3 項規定即不能以誹
    謗之刑責相繩。
四、自訴人認被告涉犯誹謗等罪嫌，無非以「尖美市社區」96年
    4 月16日管理工作報告單、切結書、由陳武松、王秀真、周
    昱璋聯名之紙條、「尖美市社區」96年5 月10日第十屆管理
    委員會第6 次會議紀錄、「尖美市社區」96年度區分所有權
    人大會會議紀錄、被告書寫之手稿為其論據。
五、訊據被告丙○○固坦承於96年10月13日上午9 時30分以「尖
    美市社區」第十屆管理委員會主任委員之身分，主持該社區
    96年度區分所有權人大會，於會後之96年10月20日該社區之
    大樓管理員葛茂崎有將記載前開內容之區分所有權人大會會
    議紀錄張貼於社區內公布欄且發送於該社區之各住戶，惟否
    認有何誹謗之犯行，辯稱：於96年10月13日之區分所有權人
    會議中，伊並無指稱自訴人「當假義工，真貪污，貪100 多
    萬」之言論，至於該次區分所有權人會議紀錄均是據實記載
    ，其張貼、發送，為例行程序，非伊所指示，且會議紀錄之
    內容，為伊善意發表之言論等語；辯護人則以被告並無誹謗
    之犯意等語，為被告辯護。
六、經查：
  (一)關於96年10月13日言詞誹謗部分
    1.自訴人為「尖美市社區」之住戶，被告為「尖美市社區」
      第10屆管理委員會之主任委員，於96年10月13日上午9 時
      30分，在高雄市三民區寶珠溝里活動中心1 樓召開「尖美
      市社區」96年度區分所有權人大會，由被告以主任委員身
      分主持會議，自訴人及其他住戶合計約四、五十人有參與
      會議，會議中於討論自訴人所提之提案6 時，被告與自訴
      人有發生爭吵，此為被告所坦承，且經自訴人指述明確，
      並經證人即參與上開會議之住戶陳武松（原審法院二卷第
      55頁）、林吳炒（原審法院二卷第71頁）、林文福（原審
      法院二卷第80、81頁）、許弘業（原審法院二卷第86頁）
      於原審法院審理時分別證述在卷，復經原審法院勘驗「尖
      美市社區」96年10月13日區分所有權人大會提案6 部分之
      錄音內容屬實，有勘驗筆錄附卷可參（原審法院二卷第
      113 至118 頁），故此部分事實應堪認定。
    2.經原審法院就於「尖美市社區」96年10月13日區分所有權
      人大會會議中關於發生爭執之提案6 討論過程之錄音進行
      勘驗，勘驗結果無法於錄音內容中聽見被告有指述自訴人
      「當假義工，真貪污，貪100 多萬」之言論，有勘驗筆錄
      附卷可考（原審法院二卷第113 至118 頁），參以證人陳
      武松於原審法院證述：於會議中，錄音機位置與主席臺之
      距離約為法官位置至辯護人席之距離等語，且經當庭丈量
      後約2 公尺80公分（原審法院二卷第58頁）；證人林文福
      則證述：會議時錄音機之位置距離主席約為書記官至檢察
      官席側之距離等語，且經當庭丈量約為3 公尺20公分（原
      審法院二卷第76頁），可見錄音機距離擔任主席之被告，
      約2 、3 公尺，其距離非遠，至證人陳武松於經當庭丈量
      距離為2 公尺80公分後，改稱錄音機之位置與主席臺之距
      離應有六、七公尺，惟此與證人林文福所述距離差距甚大
      ，且2 公尺80公分與6 、7 公尺相差逾1 倍，若其距離確
      為6 、7 公尺者，其應不會先證述該距離為法官位置至辯
      護人席之距離，故應以證人陳武松證述約2 公尺80公分為
      可採；再參以被告於會議中對參與會議之住戶發言時，多
      使用麥克風，此經證人林吳炒、林文福分別於原審法院證
      述在卷（原審法院二卷第70、76頁），故被告之發言在麥
      克風之擴聲效果下，應可被距離僅2 、3 公尺之錄音機收
      錄，是被告於上開會議過程中有無以上開言論誹謗自訴人
      ，即非無疑。
    3.又「尖美市社區」住戶林吳炒於原審法院證述：我是「尖
      美市社區」之住戶，於96年10月13日有參加區分所有權人
      大會，在會議過程中均有在場，沒有聽見被告有指述自訴
      人「當假義工，真貪污，貪100 多萬」之言論（原審法院
      二卷第70頁）；住戶林文福證述：於會議中，被告並無指
      述自訴人「當假義工，真貪污，貪100 多萬」之言論（原
      審法院二卷第76頁）；住戶許弘業亦證述：我在會議中沒
      有聽見被告說自訴人當假義工、貪污的事等語（原審法院
      二卷第87頁），是區分所有權人大會在場之上開證人分別
      證述未聽見被告以「當假義工，真貪污，貪100 多萬」之
      言詞指述自訴人，則被告是否有自訴人所指之犯行，顯有
      疑問。
    4.於第8 屆主任委員許弘業在上開區分所有權人大會在主席
      臺持麥克風發言時，背景有吵雜人聲，有人爭吵，其中可
      聽見被告說：…總共四萬多元、種花10日2 萬元…等內容
      ，此經原審法院勘驗上開區分所有權人大會錄音內容屬實
      ，有勘驗筆錄在卷可考（原審法院二卷第118 頁），可見
      被告於未持用麥克風時亦有發言之情形。參以證人陳武松
      證述：於上開區分所有權人大會中，被告講話大部分使用
      麥克風，當不是在會議正常程序時，被告有時就不會拿麥
      克風講話等語（原審法院二卷第58頁）；林吳炒證述：會
      議中主席臺上之麥克風，在被告發言時，則由被告拿著，
      輪到其他委員發言時，則由其他委員拿著（原審法院二卷
      第71頁），益明被告於上開區分所有權人大會中講話時，
      並非均有持用麥克風，故自訴人指述被告於會中未持麥克
      風時亦有發言情形，尚非無據。又證人陳武松雖證述：我
      於96年10月13日有參加區分所有權人大會，在會議中有發
      生爭吵，當時聲音很吵雜，被告有說園藝貪污的事情，但
      我不知道被告指責的對象是何人，我沒有聽到被告指責誰
      園藝貪污，我聽到有人說「假義工」，但我不能確定是被
      告所說，在會中我聽見有人說胡亂修繕的金額有一百多萬
      等語（原審法院二卷第56、57頁），惟證人陳武松並無法
      確定被告係指述何人貪污，亦不能肯定說「假義工」的人
      為被告，而所謂之「一百多萬」係胡亂修繕之金額，尚與
      貪污有間，故證人陳武松之上開證述，尚難為不利於被告
      之認定。又上開區分所有權人大會錄音內容，雖有人聲吵
      雜之爭吵情形，但所收錄之聲量不足，不能判斷其係何人
      爭吵及爭吵之內容，故亦難遽為不利於被告之認定。
    5.自訴人於本院調查中雖提出其與曾宏吉間對話之錄音光碟
      及錄音譯文，擬證明被告確有於上開區分所有權人大會之
      機會，公開向參與會議之人指稱：自訴人「當假義工，真
      貪污，貪100 多萬」之言論云云。查上開自訴人甲○○○
      與曾宏吉間之對話錄音譯文內，雖然曾宏吉表示該區分所
      有權人大會之錄音中，曾聽到有該段內容，並表示「‧‧
      ‧馬上接著就是污錢這一段了。」，「實際上是誰說的我
      也不大記得，我只是聽到就是有這一段而已。」，「對，
      我有聽到，聽到是污錢這部分。」等語，然查該對話內容
      中，曾宏吉同時表示：「這句話是誰說的我不記得」，「
      只是他的前因還有講什麼我不了解。」，然曾宏吉所稱「
      污錢」之內容如何，以及如何「污錢」，不僅曾宏吉於該
      錄音譯文中，並未說明，亦未明確（內容僅自訴人單方面
      敘述），是否因曾宏吉不願意得罪自訴人而僅為應付性之
      談話，無從得知。且曾宏吉復表示該句話是誰所說已不清
      楚，已無從認定被告確有指稱「自訴人當假義工，真貪污
      ，貪100 多萬」等情。且經原審法院就於「尖美市社區」
      96年10月13日區分所有權人大會會議中關於發生爭執之提
      案6 討論過程之錄音進行勘驗，勘驗結果無法於錄音內容
      中聽見被告有指述自訴人「當假義工，真貪污，貪100 多
      萬」之言論，已如前述，而被告是否有上開言論，既有現
      場錄音，而現場錄音既為最客觀，且能排除各項主觀因素
      ，自應以該區分所有權人大會會議現場錄音為判斷之唯一
      標準。且因自訴人質疑該區分所有權人大會錄音有經過剪
      接、變造、消音之行為，經本院將該現場錄音送鑑定結果
      ，因轉速不正常，致有失真現象，經儀器設備處理後仍無
      法調整還原成正常聲音，不符合聲紋鑑定條件，故無法作
      錄音帶剪接、消音鑑定，有法務部調查局98年9 月11日調
      科參字第09800464470 號函附於本院卷可稽（本院卷二第
      63頁），亦無從認定上開區分所有權人大會會議現場錄音
      有經過剪接、消音，是本件區分所有權人大會會議現場錄
      音既無法於錄音內容中聽見被告有指述自訴人「當假義工
      ，真貪污，貪100 多萬」之言論，尚不得僅因自訴人提出
      其與他人間之對話錄音，遽認被告即有上開言論，而為被
      告不利之認定。
    6.證人丁○○於本院審理中，雖證稱：「（96年10月13日開
      區分所有權人會議會時主委他當時是如何講甲○○○的，
      請就當天所見所聞說明？）之前因為會議紀錄的問題，我
      們之前的會議記錄的製作一定是所有委員簽完名確認與開
      會當時狀況一樣才能打成文字字送給所有住戶，而這次洪
      委員這次沒有作這動作，我有與他做爭辯，我有與陳武松
      副主委、許弘業等人私下討論這事情，他們有關請款事情
      與監委他們在談，我突然就聽到打紙聲音，我抬頭看到丙
      ○○走到旁邊說本來就放過你，又走另外一邊，又聽到假
      義工，真貪污，貪100 多萬。我當時是聽到150 萬元，我
      還問許弘業150 萬是如何計算的，我們也摸不到頭緒，又
      提到沒有拿發票的事，我們就想是不是把沒有發票都類推
      到貪污項目去。」，「（當時被告說當假義工，真貪污，
      貪100 多萬，他是指誰？）是指甲○○○小姐。」等語（
      見本院98年12月24日審判筆錄），然如前所述，現場錄音
      既為最客觀，且能排除各項主觀因素，自應以該區分所有
      權人大會會議現場錄音為判斷之唯一標準。本件既經原審
      法院就於「尖美市社區」96年10月13日區分所有權人大會
      會議中關於發生爭執之提案6 討論過程之錄音進行勘驗，
      勘驗結果無法於錄音內容中聽見被告有指述自訴人「當假
      義工，真貪污，貪100 多萬」之言論，亦不能僅憑證人丁
      ○○上開證言，而為被告不利認定之依據。
  (二)關於96年10月20日張貼、發放會議紀錄之部分：
    1.於96年10月13日「尖美市社區」區分所有權人會議後，被
      告就會議中自訴人提案6 部分，提出親自書寫之手稿，內
      容記載：「你是住尖美市，不應幫助外人，除非…（住戶
      自己想）」、「林淑珍為前兩屆幹事，任內管委會的事務
      ，似乎都是她在負責推動及執行，如果本於熱心無私為社
      區服務，大家都會感恩。但結果不是，經查，他任內之社
      區維修、維護及設備採購支出，明顯故意做出嚴重涉嫌違
      法弊端」、「有人無法無天沒收會議紀錄不公布，不發給
      住戶」、「本人就任以來，由於沒有再請他當幹事，他一
      再做人身攻擊，凡是認識我的人，都被他電話騷擾過，散
      布主委不實謠言，破壞主委名聲」之內容，由「尖美市社
      區」大樓管理員繕打為會議紀錄，於96年10月20日經大樓
      管理員葛茂崎張貼於「尖美市社區」之公布欄，並分發與
      「尖美市社區」之各住戶，此經被告於原審及本院審理中
      坦承不諱，且經自訴人指述綦詳，並有被告所書寫上開內
      容之手稿（原審法院一卷第114 至122 頁）、「尖美市社
      區」96年度區分所有權人大會會議紀錄（原審法院一卷第
      12至23頁）附卷可參，此部分事實應堪認定。
    2.關於記載「你是住尖美市，不應幫助外人，除非…（住戶
      自己想）」部分：
    (1)查案外人冠縉水電行就其於95年6 月、7 月間所維修之費
      用新臺幣（下同）3 萬0490元，於96年3 月間向「尖美市
      社區」管理委員會請款，因冠縉水電行之請款資料中，並
      無維修單、核准文件、修繕驗收紀錄，被告以欠缺證明為
      由而拒絕付款，嗣經第9 屆管理委員以在「尖美市社區」
      管理工作報告單上簽名之方式，追認冠縉水電行就請款3
      萬0490元之工作內容確有維修，且由第9 屆之監察委員王
      秀真出具切結書證明該筆修繕費用屬實後，被告即同意支
      付上開款項與冠縉水電行，此為被告與自訴人所不爭，且
      經第10屆副主任委員陳武松證述在卷（原審法院二卷第60
      頁），並有冠縉水電行96年3 月15日之請款單（原審法院
      二卷第150 頁）、第9 屆管理委員簽名之「尖美市社區」
      管理工作報告單（原審法院一卷第6 頁）、切結書（原審
      法院一卷第7 頁）附卷可參，此部分事實應堪認定。
    (2)關於上開冠縉水電行請款爭議之協調過程，第9 屆主任委
      員龔振裕證述：我知道冠縉水電行的老闆與自訴人認識，
      冠縉水電行的老闆跟自訴人說請款沒有拿到，自訴人告訴
      我這件事，要我去跟被告確認要如何處理，後來被告要求
      我們要補程序，所以我請幾位第9 屆之委員確認當時是否
      有執行這項工作，委員也簽名表示確實執行，我們有補正
      程序等語（原審法院二卷第94頁）；第10屆副主任委員陳
      武松證述：有1 個廠商冠縉水電行的請款超過3 萬元，這
      超過管委會的3 萬元權限，而冠縉水電行送來之請款資料
      只有請款單，沒有相關憑證，也沒有該次議價及決標的紀
      錄，我因而提出質疑後，冠縉水電行才來第10屆管委會報
      告說這是上屆管委會任期中多次維修的費用，自訴人亦有
      到第10屆管委會說明冠縉水電行修繕之經過等語（原審法
      院二卷第56、59、60頁）；證人林文福證述：於冠縉水電
      行請款爭議之過程中，自訴人及冠縉水電行之負責人有到
      第10屆管委會說明，我當時有在場（原審法院二卷第78頁
      ），再參以上開經第9 屆管理委員簽名之「尖美市社區」
      管理工作報告單說明第3 點記載：「職（即製作該報告單
      之大樓管理人員姬兆熊）已就疑案施工項目查詢相關人員
      及B- 13F之協助，得以確認工程確有執行之事實」，其中
      所謂「B-13F 」即指自訴人，復經證人龔振裕證述在卷（
      原審法院二卷第96頁），足見自訴人在冠縉水電行上開爭
      議款之請款過程中，有主動要求第9 屆主任委員龔振裕與
      被告協調如何請款，亦與冠縉水電行負責人一同向第10屆
      管理委員會說明，於大樓管理人員姬兆熊調查時，亦向姬
      兆熊確認冠縉水電行修繕之情形，堪認自訴人積極涉入冠
      縉水電行之請款過程，並促使「尖美市社區」第10屆管理
      委員會同意支付款項之情形。又自訴人於自訴狀中亦自承
      上開爭議款項之維修內容，係由自訴人請求冠縉水電行前
      來修繕，有自訴狀在卷可憑（原審法院一卷第2 頁），故
      被告辯稱上開會議紀錄之內容，係因冠縉水電行之上開請
      款爭議，原與自訴人絲毫無關，惟自訴人卻積極涉入，促
      使被告在無相關修繕書面憑證下同意付款，甚而冠縉水電
      行上開欠維修單及核准文件之維修，係由自訴人請冠縉水
      電行前來維修，被告因此質疑自訴人身為「尖美市社區」
      之住戶，卻反而協助外人冠縉水電行向「尖美市社區」請
      款之動機，所辯尚非無據。
    (3)再就記載「你是住尖美市，不應幫助外人，除非…（住戶
      自己想）」之字句觀之，按刑法第309 條第1 項規定：「
      公然侮辱人者，處拘役或3 百元以下罰金。」；第310 條
      第1 、2 項規定：「意圖散布於眾，而指摘或傳述足以毀
      損他人名譽之事者，為誹謗罪，處1 年以下有期徒刑、拘
      役或5 百元以下罰金。」，「散布文字、圖畫犯前項之罪
      者，處2 年以下有期徒刑、拘役或1 千元以下罰金。」；
      而所謂公然侮辱，係指對被害人抽象的予以謾罵、嘲笑或
      其他表示足以貶損他人評價之意思；誹謗罪，須以意圖散
      佈於眾，而指摘或傳述足以毀損他人名譽之具體事實為其
      構成要件。又所謂名譽，係指個人在社會上人格地位之評
      價。查上開字句，衡以一般社會觀念，雖有指責之意，仍
      難認有對他人謾罵、嘲笑或其他表示足以貶損他人評價之
      意思；亦難認係指摘或傳述足以毀損他人名譽之具體事實
      ；此部份之事實亦與公然侮辱或誹謗無涉。
    3.關於記載「林淑珍為前兩屆幹事，任內管委會的事務，似
      乎都是她在負責推動及執行，如果本於熱心無私為社區服
      務，大家都會感恩。但結果不是，經查，他任內之社區維
      修、維護及設備採購支出，明顯故意做出嚴重涉嫌違法弊
      端」部分：
    (1)查自訴人於「尖美市社區」第8 屆（任期自93年11月至94
      年10月）、第9 屆（任期自94年11月至95年10月）管理委
      員會期間擔任幹事，嗣被告接任「尖美市社區」第10屆管
      理委員會之主任委員後，即未再聘任自訴人擔任幹事，此
      為被告與自訴人所自承，且經證人即「尖美市社區」第8
      屆主任委員許弘業（原審法院二卷第84頁）、第9 屆主任
      委員龔振裕（原審法院二卷第92頁）、第10屆副主任委員
      陳武松（原審法院二卷第54頁）、住戶林文福（原審法院
      二卷第77頁）分別於原審法院證述明確，且有記載自訴人
      擔任幹事之「尖美市社區」第9 屆區分所有權人會議紀錄
      （原審法院一卷第168 頁）在卷可考，故此部分事實應可
      認定。
    (2)又證人陳武松證述：自訴人之幹事職務，主要是協助管理
      委員會交辦之事項（原審法院二卷第59頁）；林文福證述
      ：幹事自訴人參與之部分，包括注意大樓管理員有無盡責
      、消防之維護、水電之修繕（原審法院二卷第77頁）；許
      弘業證述：我擔任第8 屆主任委員期間，因自訴人於協調
      廠商或大樓管理公司時，他們不願意聽自訴人的話，所以
      管理委員會就給自訴人一個幹事之名份，協助管理委員會
      處理事情等語（原審法院二卷第87頁）；證人即住戶黃玉
      玲證述：我們公司曾承攬「尖美市社區」之工程，在承攬
      前向管理委員會報告時，我有在場，該次管委會自訴人亦
      有在場（原審法院二卷第66頁）；龔振裕證述：我擔任第
      9 屆主任委員期間，舉行管理委員會時，自訴人有時會到
      場陳述意見等語（原審法院二卷第92頁），並參以記載自
      訴人以幹事身分列席會議之「尖美市社區」管理委員會會
      議紀錄（原審法院一卷第128 至133 、135 、138 至165
      頁）、「尖美市社區」管理委員會97年3 月17日函附之94
      年至95年間經自訴人簽名以示確認驗收意思之廠商請款單
      據13件，且自訴人亦自承上開單據上之簽名為其親自所為
      （原審法院一卷第209 頁），足見自訴人擔任幹事期間，
      確有出席管理委員會之會議，處理管理委員會交辦之事項
      、參與監督大樓管理員執行職務及廠商對於消防、水電之
      維護修繕等事務，是被告於上開會議紀錄中指述自訴人為
      （第10屆）前2 屆（即第8 、9 屆）幹事，任內有推動、
      執行管理委員會之事務，應非虛構。
    (3)被告於上開會議紀錄中指述自訴人任內之社區維修、維護
      及設備採購支出，有違法弊端，且記載：「有維修、維護
      及設備採購支出金額共達一百多萬元，一百多筆都沒有取
      得合法會計憑證，僅憑廠商1 張請款單或估價單，或應開
      統一發票之廠商卻開立普通收據就付款，甚至有些該有維
      修單、核准文件、比價、維修照片之資料文件也沒有」（
      原審法院一卷第20頁），足見被告所指自訴人涉嫌違法弊
      端，係指「尖美市社區」上開支出資料中未有廠商開立之
      統一發票、維修單、核准文件、驗收紀錄、相片等資料文
      件而言。經查，於「尖美市社區」第8 屆、第9 屆管理委
      員會任期中，自94年1 月10日至95年10月27日之期間，關
      於管理委員會支付款項與各廠商之相關單據中，可見就有
      使用統一發票之廠商，但於相關付款資料中未附有該廠商
      所開立之統一發票，或就修繕程序上亦有欠缺報請修繕之
      維修單、准予採購維修之核准書面、驗收紀錄或相關驗收
      相片、證據之情形，上開情形合計有約一百餘筆，金額合
      計約一百多萬元，有「尖美市社區」粘貼憑證用紙及所附
      單據在卷可參（原審法院一卷第174 至302 頁），核與被
      告之指訴內容大致相符。按司法院大法官會議於民國89年
       7月7 日著有第509 號解釋，略以：「言論自由為人民之
      基本權利，憲法第11條有明文保障，國家應給予最大限度
      之維護，俾其實現自我、溝通意見、追求真理及監督各種
      政治或社會活動之功能得以發揮。惟為兼顧對個人名譽、
      隱私及公共利益之保護，法律尚非不得對言論自由依其傳
      播方式為合理之限制。刑法第310 第1 項及第2 項誹謗罪
      即係保護個人法益而設，為防止妨礙他人之自由權利所必
      要，符合憲法第23條規定之意旨。至刑法同條第3 項前段
      以對誹謗之事，能證明其為真實者不罰，係針對言論內容
      與事實相符者之保障，並藉以限定刑罰權之範圍，非謂指
      摘或傳述誹謗事項之行為人，必須自行證明其言論內容確
      屬真實，始能免於刑責，惟行為人雖不能證明言論內容為
      真實，但依其所提證據資料，認為行為人有相當理由確信
      其為真實者，即不能以誹謗罪之刑責相繩，亦不得以此項
      規定而免除檢察官或自訴人於訴訟程序中，依法應負行為
      人故意毀損他人名譽之舉證責任，或法院發現其為真實之
      義務。就此而言，刑法第310 條第3 項與憲法保障言論自
      由之旨趣並無牴觸。」據此，行為人如能證明其有相當理
      由確信其發表之言論內容應屬真實，即無誹謗之故意，不
      應負誹謗刑責；而無須證明其言論內容、即誹謗之事確為
      真實。最高法院93年度台非字第108 號判決可供參考，查
      本件自訴人既確有參與「尖美市社區」第8 、9 屆管理委
      員會之事務，而該2 屆管理委員會之支出資料，亦確有被
      告所指上開欠缺憑證之情形，復參以前述冠縉水電行無相
      關憑證下請款，自訴人亦積極使「尖美市社區」付款之情
      形，應有相當理由使被告相信上開在無完整憑證下即支付
      款項之弊端，與自訴人有關，是被告上開指稱自訴人「任
      內之社區維修、維護及設備採購支出，明顯故意做出嚴重
      涉嫌違法弊端」一節，雖然言語較為激烈而涉及自訴人之
      名譽，但依上開說明，已足認被告有相當理由確信其為真
      實（即認為自訴人有嚴重涉嫌違法弊端之行為），依上開
      說明，即不能以誹謗罪之刑責相繩。
    4.關於記載「有人無法無天沒收會議紀錄不公布，不發給住
      戶」部分：
      此部分被告辯稱其所指之「有人無法無天」，該人係指「
      陳武松、王秀真、周昱璋」等三人，並非指自訴人。查證
      人陳武松證述：就「尖美市社區」第10屆第6 次管理委員
      會會議紀錄，我與其他委員有留1 張紙條給大樓管理公司
      轉送被告，表示要和被告討論會議紀錄之內容，因為我沒
      有同意這份會議紀錄之內容，其內容有待修改等語（原審
      法院二卷第54、55頁），參以證人陳武松所留之紙條記載
      ：「…建請不宜於會議紀錄作成報告紀錄，請重作會議紀
      錄，謝謝！」其上並有「王秀真」、「周昱璋」、「陳武
      松」之簽名，另陳武松附記：「此份會議紀錄內容有欠妥
      適，請暫勿發放」，有上開紙條在卷可參（原審法院一卷
      第8 頁），可見「尖美市社區」第10屆第6 次管理委員會
      會議紀錄之發送確有受阻之情形，且依上開要求重作會議
      紀錄紙條中之署名者即有3 位，其中並無自訴人，而被告
      於上開「尖美市社區」區分所有權人大會會議紀錄中，亦
      僅稱「有人」沒收會議紀錄不公布，並無具體指述係何人
      不公布會議紀錄，尚難認被告所指述沒收會議紀錄之人即
      為自訴人。
    5.關於上開會議紀錄中記載「本人就任以來，由於沒有再請
      他當幹事，他一再做人身攻擊，凡是認識我的人，都被他
      電話騷擾過，散布主委不實謠言，破壞主委名聲」部分：
      住戶陳武松證述：我有接過自訴人之電話，自訴人在電話
      中有向我抱怨被告對她有很深的成見等語（原審法院二卷
      第64頁）；住戶黃玉玲證述：自訴人於96年間曾打電話給
      我，表示被告在查「尖美市社區」的帳（原審法院二卷第
      65頁）；住戶黃淑珍證述：自訴人有打電話給我，有提過
      被告的事情（原審法院二卷第74頁）；龔振裕亦證述：我
      有接過自訴人的電話，在電話中自訴人有談到被告利用公
      設的事情等語（原審法院二卷第98頁），足見自訴人確有
      與多位住戶以電話通話之情形，且通話之內容都涉及被告
      ，其中尚有提及被告對自訴人之成見，及被告調查「尖美
      市社區」帳目之兩造衝突事由。又於96年10月13日之「尖
      美市社區」區分所有權人大會中，被告於主席臺說：「監
      委已經寫切結書給伊領錢，她又四處攻擊，凡是我認識的
      都打電話給人家打擾、去給人家罵，說我如何如何，我已
      經在忍她了」等語時，自訴人於臺下大聲回應：「你去告
      啊！」，被告說：「好，我決定給你告，我保留法律追訴
      權」、自訴人再稱：「你給我告啊！」，此經原審法院勘
      驗上開會議錄音屬實，有勘驗筆錄在卷可考（原審法院二
      卷第116 、117 頁），可見被告於會議中談及自訴人四處
      打電話罵被告時，自訴人當時並無否認有打電話罵被告之
      情形，反而要被告「去告啊」，若自訴人並無打電話或未
      於電話中罵被告者，理應會當場否認自訴人之指述，何有
      再加以挑釁之理。故自訴人確有打電話給多位住戶並談及
      被告，其內容有涉及被告與自訴人間之糾紛，且當被告於
      上開區分所有權人會議中指述自訴人在電話中罵被告時，
      自訴人並無否認，是被告應有相當理由相信自訴人有在電
      話中散布不實謠言，破壞被告名聲之事實。依司法院大法
      官會議第509 號解釋及最高法院93年度台非字第108 號判
      決意旨，即不能以誹謗罪之刑責相繩。
  (三)綜上所述，就96年10月13日言詞誹謗部分，自訴人所提出之
    積極證據尚不足以證明被告有自訴意旨所指此部分之犯行，
    尚有合理之懷疑存在，無法達到確信為真實之程度，當不得
    遽為不利於被告之認定；關於96年10月20日張貼、發放會議
    紀錄之部分，被告既能提出相當之證據資料證明其發表言論
    當時可合理確信其言論內容為真實，依釋字第509 號解釋之
    意旨，自不得以誹謗罪相繩。此外，復查無其他積極證據，
    足以證明被告有誹謗犯行，即應為其有利之認定。
七、原審因而以不能證明被告犯罪，而為被告無罪之諭知，核無
    違誤；自訴人上訴意旨，猶執前詞，指摘原判決不當，為無
    理由，應予駁回。
據上論結，應依刑事訴訟法第368 條，判決如主文。
中    華    民    國    98    年    12    月    31    日
                刑事第五庭    審判長法  官  曾永宗
                                    法  官  鍾宗霖
                                    法  官  任森銓
以上正本證明與原本無異。
不得上訴。
中    華    民    國    98    年    12    月    31    日
                                    書記官  廖素珍

司法院資訊處製作；財團法人民間司法改革基金會備份。
